臺灣高雄地方法院刑事判決
111年度審金訴字第152號
公  訴  人  臺灣高雄地方檢察署檢察官
被      告  何佳芬



選任辯護人  方浩鍵律師
上列被告因詐欺等案件，經檢察官提起公訴（111年度偵字第391
8號）及移送併辦（111年度偵緝字第263號），因被告於準備程
序進行中，就被訴事實為有罪之陳述，經受命法官告知簡式審判
程序之旨，並聽取被告與公訴人之意見後，由本院合議庭裁定由
受命法官獨任依簡式審判程序審理，判決如下：
    主  文
何佳芬犯如附表所示之參罪，各處如附表宣告刑欄所示之刑。應
執行有期徒刑壹年參月。緩刑參年，緩刑期間付保護管束，並應
於緩刑期間內接受法治教育參場次。
    事  實
一、何佳芬於民國110年11月17日加入LINE暱稱「姵臻」、「@傑
    」等成年人所共同組成之3人以上，以實施詐術為手段，具
    有持續性、牟利性之有結構性詐欺集團組織，並提供其所有
    中華郵政帳號0000000-0000000號帳戶(下稱郵局帳戶)供詐
    欺集團使用，及擔任提款車手之工作。其與所屬詐欺集團成
    員，共同意圖為自己不法之所有，基於三人以上共同犯詐欺
    取財及隱匿詐欺所得去向之洗錢之犯意聯絡，先由該詐騙集
    團所屬真實姓名年籍不詳之成員，於附表所示時間，以附表
    所示方式向附表所示洪焜隆等人施用詐術，致使其等均陷於
    錯誤，於附表所示時間，將附表所示金額分別匯入郵局帳戶
    ，何佳芬即依「@傑」之指示，於附表所示時間、地點提領
    如附表所示共計新臺幣（下同）35萬元後，再依「@傑」之
    指示，於扣除7000元報酬後，至高雄市○○區○○路000號，將3
    4萬3000元交與真實姓名、年籍不詳之詐欺集團成員，以此
    方法製造金流斷點，而掩飾、隱匿詐欺犯罪所得之去向及所
    在。嗣因洪焜隆等人發覺遭騙報警處理，經警調閱相關帳戶
    之交易明細、監視器錄影畫面始循線查悉上情。　
二、案經洪焜隆、李文貴、蘇素珍訴由高雄市政府警察局三民第
    二分局報告臺灣高雄地方檢察署檢察官偵查後起訴。
    理  由
一、程序方面：
    本件被告何佳芬所犯均係死刑、無期徒刑、最輕本刑為3年
    以上有期徒刑以外之罪，其於準備程序進行中就被訴事實為
    有罪之陳述，經受命法官告知簡式審判程序之旨，並聽取當
    事人之意見後，本院合議庭認無不得或不宜改依簡式審判程
    序進行之情形，爰依刑事訴訟法第273條之1第1項規定，裁
    定由受命法官獨任進行簡式審判程序。又本件所引屬於審判
    外陳述之傳聞證據，依同法第273條之2規定，不受第159條
    第1項關於傳聞法則規定之限制，依法有證據能力，合先敘
    明。
二、認定犯罪事實所憑之證據及其理由：
    上開犯罪事實，業據被告坦承不諱，核與證人即告訴人洪焜
    隆、李文貴、蘇素珍證述相符，並有告訴人李文貴、蘇素珍
    提供之新光銀行國內匯款申請書、郵政入戶匯款申請書、監
    視器影像擷取照片、車輛詳細資料報表、被告提供之LINE對
    話紀錄在卷可稽，足認被告前揭任意性自白，與事實相符，
    堪予採信。從而，本案事證明確，被告上開犯行，均堪認定
    ，應依法論科。
三、論罪科刑：
  ㈠法律說明：
  ⒈按共同實行犯罪行為之人，在合同意思範圍以內，各自分擔
    犯罪行為之一部，相互利用他人之行為，以達其犯罪之目的
    者，即應對於全部所發生之結果，共同負責，不問犯罪動機
    起於何人，亦不必每一階段犯行，均經參與。再關於犯意聯
    絡，不限於事前有所協議，其於行為當時，基於相互之認識
    ，以共同犯罪之意思參與者，亦無礙於共同正犯之成立。且
    數共同正犯之間，原不以直接發生犯意聯絡者為限，即有間
    接之聯絡者，亦包括在內。詐欺集團成員，以分工合作之方
    式，各自分擔犯罪行為之一部，相互利用他人之行為，以達
    詐欺取財之目的，即應負共同正犯責任，不必每一階段犯行
    均經參與，且犯意之聯絡，亦不以直接發生者為限，其有間
    接之聯絡者，亦屬之（最高法院28年上字第3110號判例、85
    年度台上字第6220號、97年度臺上字第2946號判決意旨參照
    ）。被告加入本件詐欺集團，係提供郵局帳戶供詐欺集團使
    用及依指示提領、轉交匯入郵局帳戶之款項，其雖未自始至
    終參與各階段之犯行，但主觀上對該詐欺集團呈現細密之多
    人分工模式及彼此扮演不同角色、分擔相異工作而屬有結構
    性組織等節，顯已有所預見，且其所參與者既係本件整體詐
    欺取財犯罪計畫不可或缺之重要環節，其與詐欺集團成員間
    ，在合同意思範圍內，各自分擔本件犯罪行為之一部，彼此
    相互利用他人之行為，最終共同達成其等詐欺取財犯罪之目
    的，依前揭說明，被告自應就本件詐欺集團詐欺取財犯行所
    發生之結果，同負全責。
  ⒉次按加重詐欺罪，係侵害個人財產法益之犯罪，其罪數之計
    算，核與參與犯罪組織罪之侵害社會法益有所不同，審酌現
    今詐欺集團之成員皆係為欺罔他人，騙取財物，方參與以詐
    術為目的之犯罪組織。倘若行為人於參與詐欺犯罪組織之行
    為繼續中，先後多次為加重詐欺之行為，因參與犯罪組織罪
    為繼續犯，犯罪一直繼續進行，直至犯罪組織解散，或其脫
    離犯罪組織時，其犯行始行終結。故該參與犯罪組織與其後
    之多次加重詐欺之行為皆有所重合，然因行為人僅為一參與
    犯罪組織行為，侵害一社會法益，屬單純一罪，應僅就「該
    案中」與參與犯罪組織罪時間較為密切之首次加重詐欺犯行
    論以參與犯罪組織罪及加重詐欺罪之想像競合犯，而其他之
    加重詐欺犯行，祗需單獨論罪科刑即可，無需再另論以參與
    犯罪組織罪，以避免重複評價。是如行為人於參與同一詐欺
    集團之多次加重詐欺行為，因部分犯行發覺在後或偵查階段
    之先後不同，肇致起訴後分由不同之法官審理，為維護法之
    安定性，並裨益法院審理範圍明確、便於事實認定，即應以
    數案中「最先繫屬於法院之案件」為準，以「該案件」中之
    「首次」加重詐欺犯行與參與犯罪組織罪論以想像競合。縱
    該首次犯行非屬事實上之首次，亦因參與犯罪組織之繼續行
    為，已為該案中之首次犯行所包攝，該參與犯罪組織行為之
    評價已獲滿足，自不再重複於他次詐欺犯行中再次論罪，俾
    免於過度評價及悖於一事不再理原則（參見最高法院110 年
    台上字第778號判決要旨）。經查，被告本案犯行，係於111
    年3月29日繫屬於本院，有臺灣高雄地方檢察署雄檢榮宿111
    偵3918字第1119022180號函上本院收狀戳章日期可查，在上
    開繫屬日以前，被告無其他因參與本案詐欺集團之加重詐欺
    行為經起訴而已繫屬於其他法院之案件，此有臺灣高等法院
    被告前案紀錄表在卷可稽，又被告如附表編號3所示犯行，
    屬其本案首次加重詐欺犯行，揆諸上揭說明，被告如附表編
    號3所示犯行應與其參與犯罪組織罪論以想像競合，而其如
    附表編號1至2所示犯行，則無庸再另論參與犯罪組織罪。　
　⒊另按洗錢防制法業於105年12月28日修正公布，並於106年6
　  月28日施行，本次修法參考國際防制洗錢金融行動工作組織
    （Financial Action Task Force ，下稱FATF）40項建議之
    第3 項建議，並參採聯合國禁止非法販運麻醉藥品和精神藥
    物公約及聯合國打擊跨國有組織犯罪公約之洗錢行為定義，
    將洗錢行為之處置、多層化及整合等各階段，全部納為洗錢
    行為，完整規範洗錢之所有行為模式。不惟就洗錢行為之定
    義（第2 條）、前置犯罪之門檻（第3 條）、特定犯罪所得
    之定義（第4 條），皆有修正。抑且因應洗錢行為定義之修
    正，將修正前同法第11條第1 項、第2 項區分為自己或為他
    人洗錢罪，而有不同法定刑度，合併移列至第14條第1 項，
    亦不再區分為不同罪責，同處7 年以下有期徒刑，併科新臺
    幣500 萬元以下罰金，以求與國際規範接軌，澈底打擊洗錢
    犯罪。從而新法第14條第1 項之一般洗錢罪，只須有第2 條
    各款所示洗錢行為之一，而以第3 條規定之特定犯罪作為聯
    結為已足。申言之，洗錢之定義，在新法施行後，與修正前
    規定未盡相同，因此是否為洗錢行為，自應就犯罪全部過程
    加以觀察，不僅須行為人客觀上有掩飾或隱匿特定犯罪所得
    之財物或財產上利益之具體作為，主觀上更須具有掩飾或隱
    匿其犯罪所得或變得之財產或財產上利益與犯罪之關聯性，
    使其來源形式上合法化，以逃避國家追訴、處罰之犯罪意思
    ，始克相當。過去實務認為，行為人對犯特定犯罪所得之財
    物或利益作直接使用或消費之處分行為，或僅將自己犯罪所
    得財物交予其他共同正犯，祇屬犯罪後處分贓物之行為，非
    本條例所規範之洗錢行為。惟依新法規定，倘行為人意圖掩
    飾或隱匿特定犯罪所得來源，而將特定犯罪所得直接消費處
    分，甚或交予其他共同正犯予以隱匿，或由共同正犯以虛假
    交易外觀掩飾不法金流移動，即難認僅單純犯罪後處分贓物
    之行為，應仍構成新法第2 條第1 或2 款之洗錢行為（最高
    法院108 年台上字第3086號判決意旨參考）。查本案係分工
    由被告自郵局帳戶領款後，再依指示將所領款項轉交真實姓
    名、年籍不詳之詐欺集團成員，該行為已製造金流斷點，使
    偵查機關難以追查帳戶金流，以達掩飾詐欺犯罪所得之本質
    及去向，自屬洗錢防制法所稱之洗錢行為。
  ㈡罪名及罪數：：
  ⒈核被告如附表編號3所為，係犯組織犯罪防制條例第3條第1 
    項後段之參與犯罪組織罪、洗錢防制法第14條第1項之一般
    洗錢罪及刑法第339條之4第1項第2款之三人以上共同詐欺取
    財罪；如附表編號1至2所為，均係犯洗錢防制法第14條第1 
    項之一般洗錢罪及刑法第339條之4第1項第2款之三人以上共
    同詐欺取財罪。
　⒉被告就上開犯行，與「姵臻」、「@傑」及其所屬詐欺集團成
    員，有犯意聯絡及行為分擔，應論以共同正犯。
　⒊被告本件所為，均係以一行為觸犯上開各罪，為想像競合犯
    ，各應從一重以三人以上共同詐欺取財罪論處。　
　⒋起訴意旨雖漏未論及被告如附表編號3所示犯行，涉犯組織犯
    罪防制條例第3條第1項後段之參與犯罪組織罪，惟此部分與
    上開本院認定有罪之部分有裁判上一罪關係，為起訴效力所
    及，並經本院於審理時補充諭知上揭法條，已保障被告辯護
    及防禦權，本院自應予以審理。
　⒌被告所犯上開3罪，犯意各別，行為互殊，應予分論併罰。
　⒍檢察官111年度偵緝字第263號移送併辦部分，與起訴被告附
    表編號2、3所示犯罪事實為同一事實，本院自應併予審理。
  ㈢刑之減輕部分：
    按想像競合犯之處斷刑，本質上係「刑之合併」。其所謂從
    一重處斷，乃將想像競合犯組成之評價上數罪，合併為科刑
    一罪，其所對應之刑罰，亦合併其評價上數罪之數法定刑，
    而為一個處斷刑。易言之，想像競合犯侵害數法益者皆成立
    犯罪，論罪時必須輕、重罪併舉論述，同時宣告所犯各罪名
    ，包括各罪有無加重、減免其刑之情形，亦應說明論列，量
    刑時併衡酌輕罪部分量刑事由，評價始為充足，然後依刑法
    第55條前段規定「從一重處斷」，非謂對於其餘各罪可置而
    不論。因此，法院決定處斷刑時，雖以其中最重罪名之法定
    刑，做為裁量之準據，惟於裁量其輕重時，仍應將輕罪合併
    評價在內（最高法院108 年度台上字第4405號、第4408號判
    決意旨參照）。查被告就本案犯行，於本院審理時坦承不諱
    ，而依洗錢防制法第16條第2項規定：「犯前二條之罪，在
    偵查或審判中自白者，減輕其刑。」，故本件被告所犯如附
    表所示各次犯行洗錢防制法部分，依上開說明，均應減輕其
    刑，又被告如附表所示犯行，均係從一重論處三人以上共同
    詐欺取財罪，是其此部分想像競合輕罪得減刑部分，本院量
    刑時將併予審酌。　　
  ㈣刑罰裁量：
    爰以行為人之責任為基礎，審酌被告正值青壯，竟不思循正
    途賺取報酬，而參加所屬三人以上之詐欺集團擔任提領及轉
    交詐得款項之工作，不僅嚴重破壞社會秩序，造成他人之恐
    懼擔憂，更製造金流斷點，掩飾、隱匿詐欺犯罪不法所得去
    向，所為實有不該，惟考量本件被告均係担任提領詐得之款
    項並轉交其上手之角色及分工，尚非居核心之地位，且犯後
    坦承犯行，態度尚可，並合於前開輕罪之自白減輕其刑事由
    ，而得作為量刑之有利因子，另考量被告已與告訴人洪焜隆
    、李文貴、蘇素珍調解、和解成立，並已依調解、和解條件
    分別賠償告訴人洪焜隆、李文貴、蘇素珍3萬元、3萬元、3
    萬5000元，有本院調解筆錄、辦理刑事案件電話紀錄查詢表
    、刑事陳報狀、和解書在卷可稽(見本院卷第159、237至249
    頁)，本件犯行所造成法益損害稍有減輕，兼衡其教育程度
    、經濟（涉個人隱私，詳卷）、前科素行（詳卷附被告臺灣
    高等法院被告前案紀錄表）等一切情狀，分別量處如附表宣
    告刑欄所示之刑。又本件被告係於同日為附表所示各次犯行
    ，犯行之間隔期間甚近，顯係於短時間內反覆實施，所侵害
    法益固非屬於同一人，然各次在本件詐欺集團之角色分工、
    行為態樣、手段、動機大致及完全相同，責任非難重複之程
    度較高，如以實質累加之方式定應執行刑，處罰之刑度恐將
    超過其行為之不法內涵與罪責程度，爰基於罪責相當之要求
    ，於刑法第51條第5款所定之外部性界限內，綜合評價各罪
    類型、關係、法益侵害之整體效果，考量犯罪人個人特質，
    及以比例原則、平等原則、責罰相當原則、重複評價禁止原
    則為內涵之內部性界限，為適度反應被告整體犯罪行為之不
    法與罪責程度及對其施以矯正之必要性，就被告所犯各罪，
    定其應執行刑如主文所示。
四、本案不宣告強制工作（參與組織犯罪部分）：
　　司法院釋字第812號解釋認：106年4月19日修正公布之組織
    犯罪防制條例第3條第3項規定：「犯第1項之罪者，應於刑
    之執行前，令入勞動場所，強制工作，其期間為3年。」（
    嗣107年1月3日修正公布第3條，但本項並未修正）就受處分
    人之人身自由所為限制，違反憲法比例原則及憲法明顯區隔
    原則之要求，與憲法第8條保障人身自由之意旨不符，應自
    本解釋公布之日起失其效力。本件被告如附表編號3所示犯
    行雖構成組織犯罪防制條例第3條第1項後段之參與犯罪組織
    罪，然因該條例第3條第3項強制工作之規定業經大法官宣告
    違憲，並自該解釋公布之日起失其效力，自不得再依該規定
    對被告宣告刑前強制工作，併此敘明。
五、緩刑宣告：
    被告未曾因故意犯罪受有期徒刑以上刑之宣告，有臺灣高等
    法院被告前案紀錄表可參，其因一時失慮，偶罹刑典，又已
    與告訴人洪焜隆、李文貴、蘇素珍達成調解、和解，並已依
    調解、和解條件賠償，業如前述，諒被告經此偵、審程序及
    刑之宣告，應知所警惕，本院認對其宣告之刑以暫不執行為
    適當，爰依刑法第74條第1項第1款規定，併予宣告緩刑如主
    文所示，以啟自新。另為促使被告日後得以知曉尊重法紀，
    本院認除前開緩刑宣告外，尚有賦予其一定負擔之必要，爰
    審酌上情及犯罪情節，依刑法第74條第2項第8款之規定，命
    被告應接受法治教育（時間、場次均如主文所示），以加強
    法治觀念；並依刑法第93條第1項第2款之規定宣告於緩刑期
    內付保護管束，俾能由觀護人予以適當督促，並發揮附條件
    緩刑制度之立意及避免短期自由刑執行所肇致之弊端，以期
    符合本件緩刑目的。
六、沒收部分： 
  ㈠按共同犯罪行為人之組織分工及不法所得，未必相同，特別
    是集團性或重大經濟、貪污犯罪，彼此間犯罪所得分配懸殊
    ，其分配較少甚或未受分配之人，如仍應就全部犯罪所得負
    連帶沒收之責，超過其個人所得之剝奪，無異代替其他犯罪
    參與者承擔刑罰，顯失公平。故共同犯罪，其所得之沒收，
    應就各人分得之數為之（最高法院104 年度第13次刑事庭會
    議決議、104 年度台上字第3935號判決意旨參照）。查本案
    被告所提領之款項，已交由詐欺集團之不詳成員，並取得報
    酬7,000元乙節，據被告供陳在卷，是7,000元即為被本案實
    際取得之犯罪所得，而被告已與告訴人洪焜隆、李文貴、蘇
    素珍調解、和解成立，且已依調解條、和解件賠償，業如上
    述，而被告已賠償之金額，已逾其為本案犯行之犯罪所得，
    應認被告已未保留本件犯行之犯罪所得，如再宣告沒收犯罪
    所得，有過苛之虞，爰依刑法第38條之2第2項規定不予宣告
    沒收或追徵。
　㈡另洗錢防制法第18條第1項前段固規定：「犯第14條之罪，
    其所移轉、變更、掩飾、隱匿、收受、取得、持有、使用之
    財物或財產上利益，沒收之」，但條文並無「不問屬於犯罪
    行為人與否」之要件（絕對義務沒收），當以屬於（按指實
    際管領）犯罪行為人者為限，始應（相對義務）沒收。查本
    案遭被告掩飾、隱匿去向與所在之詐欺所得（不含被告報酬
    ），被告已交與詐欺集團之不詳成員，業如上述，則本案遭
    被告掩飾、隱匿去向與所在之詐欺所得，已不在被告實際管
    領之中，自無從依上開規定諭知沒收，附此敘明。
據上論斷，應依刑事訴訟法第273條之1第1項、第284條之1 、第
299條第1項前段，判決如主文。
本案經檢察官蘇聰榮提起公訴、檢察官林朝文移送併辦，檢察官
呂乾坤到庭執行職務。
中　　華　　民　　國　　111 　年　　9 　　月　　30　　日
                  刑事第五庭  法  官    陳銘珠
以上正本證明與原本無異。
如不服本判決應於收受送達後20日內向本院提出上訴書狀，並應
敘述具體理由；如未敘述上訴理由者，應於上訴期間屆滿後20日
內向本院補提理由書（均須按他造當事人之人數附繕本）「切勿
逕送上級法院」。
因疫情而遲誤不變期間，得向法院聲請回復原狀。
中　　華　　民　　國　　111 　年　　9 　　月　　30　　日
                              書記官    沈佳螢
附錄本案論罪科刑法條：
《組織犯罪防制條例第3條第1項》
發起、主持、操縱或指揮犯罪組織者，處3 年以上10年以下有期
徒刑，得併科新臺幣1 億元以下罰金；參與者，處6 月以上5 年
以下有期徒刑，得併科新臺幣1 千萬元以下罰金。但參與情節輕
微者，得減輕或免除其刑。
《洗錢防制法第14條》
有第二條各款所列洗錢行為者，處七年以下有期徒刑，併科新臺
幣五百萬元以下罰金。
前項之未遂犯罰之。
前二項情形，不得科以超過其特定犯罪所定最重本刑之刑。
《中華民國刑法第339條之4》
犯第339條詐欺罪而有下列情形之一者，處1年以上7年以下有期
徒刑，得併科1百萬元以下罰金：
一、冒用政府機關或公務員名義犯之。
二、三人以上共同犯之。
三、以廣播電視、電子通訊、網際網路或其他媒體等傳播工具，
    對公眾散布而犯之。　　
前項之未遂犯罰之。  
附表       編號 告訴人 詐騙方式、告訴人匯款之時地、方式及匯入帳戶 匯款金額 (新臺幣) 提款時間、地點及方式  宣告刑  1 洪焜隆 詐欺集團成員於民國110年11月22日上午9時18分許，佯為洪焜隆之姪子，以通訊軟體LINE與洪焜隆聯絡並訛稱：投資缺乏資金，急需用錢云云，洪焜隆不疑有他，遂依指示於同日下午2時30分許，在新北市○○區○○路000號輔大郵局，臨櫃匯款至何佳芬中華郵政帳戶。 10萬元 ⒈於110年11月22日下午1時28分許，在高雄市○○區○○路000號灣仔內郵局臨櫃提領25萬元。 ⒉於110年11月22日下午3時6分許，在高雄市○○區○○路000號灣仔內郵局以自動櫃員機提領6萬元。 ⒊於110年11月22日下午3時7分許，在高雄市○○區○○路000號灣仔內郵局以自動櫃員機提領4萬元。  何佳芬犯三人以上共同詐欺取財罪，處有期徒刑壹年壹月。  2 李文貴 詐欺集團成員於110年11月22日上午10時許，佯為李文貴之外甥，以電話與李文貴聯絡並訛稱：急需用錢云云，李文貴不疑有他，遂依指示於同日上午10時26分許，在屏東縣萬丹鄉之新光銀行，臨櫃匯款至何佳芬中華郵政帳戶。 15萬元   何佳芬犯三人以上共同詐欺取財罪，處有期徒刑壹年貳月。  3 蘇素珍 詐欺集團成員於110年11月20日下午5時許起，佯為蘇素珍之姪子，以通訊軟體LINE、電話與蘇素珍聯絡並訛稱：有票據即將到期，急需借款云云，蘇素珍不疑有他，遂依指示於110年11月22日中午12時24分許，在高雄市○○區○○○路000號苓雅郵局，臨櫃匯款至何佳芬中華郵政帳戶。 10萬元   何佳芬犯三人以上共同詐欺取財罪，處有期徒刑壹年壹月。